【裁判字號】    97,重上,557
【裁判日期】    980728
【裁判案由】    拆屋還地等
【裁判全文】
臺灣高等法院民事判決                 97年度重上字第557號
上  訴  人  己○○
            壬○○
            戊○○
            辛○○
            庚○○
共      同
訴訟代理人  徐履冰律師
            范嘉倩律師
被上訴人    乙○○○
            丁○○
共      同
訴訟代理人  沈明達律師
上列當事人間請求拆屋還地等事件，上訴人對於中華民國97年10
月6日臺灣臺北地方法院97年度訴字第140號第一審判決提起上訴
，本院於中華民國98年7月14日言詞辯論終結，判決如下：
    主    文
上訴駁回。
第二審訴訟費用由上訴人負擔。
    事實與理由
甲、程序方面：
一、按多數有共同利益之人，不合於民事訴訟法第40條第3項所
    定者，得由其中選定一人或數人，為選定人及被選定人全體
    起訴或被訴，民事訴訟法第41條第1項定有明文。又選定當
    事人之制，旨在求取共同訴訟程序之簡化，苟多數當事人所
    主張之主要攻擊或防禦方法相同，已足認有簡化訴訟程序之
    作用，而具有法律上之共同利益，即得由其中選定一人或數
    人為全體起訴或被訴，所謂有共同利益者，乃指於訴訟結果
    有影響之爭點，對於多數人均有利害關係者而言（最高法院
    76年度台再字第6號、87年度台上字第2917號判決意旨參照
    ）。查本件如附表一所示徐雅琴等43人主張其等共有之坐落
    台北市○○區○○段二小段431地號屬逸欣大樓法定空地之
    土地及其上如附圖Ａ、Ｂ、Ｃ部分所示建物，為被上訴人無
    權占有而請求返還，是其等就本件訴訟之重要爭點確有共同
    利害關係，屬有共同利益之多數人，依前述說明，其等具狀
    選定選定己○○、壬○○、戊○○、辛○○及庚○○5人為
    全體進行訴訟，且彼等5人並互為選定人（本院卷第53至57
    頁），即無不合。
二、按於第二審為訴之變更或追加，非經他造同意，不得為之。
    但第255條第1項第2款至第6款情形，不在此限。又訴狀送達
    後，原告不得將原訴變更或追加，但請求之基礎事實同一，
    不甚礙被告之防禦及訴訟之終結者，不在此限，民事訴訟法
    第446條第1項、第255條第1項第2款、第7款定有明文。所謂
    請求之基礎事實同一，係指變更或追加之訴與原訴之主張爭
    點有其共同性，各請求利益之主張在社會上可認為同一或關
    連，而就原請求之訴訟及證據資料，於審理繼續進行在相當
    程度範圍內具有同一性或一體性，得期待於後請求之審理予
    以利用，俾先後兩者請求在同一程序加以解決，避免重複審
    理，進而為統一解決紛爭者，即屬之。本件上訴人先位聲明
    第二項，原請求被上訴人連帶將原法院94年度北簡字第1070
    5號判決附圖所示之台北市○○路42巷16號1樓旁法定空地及
    其上違建物返還於逸欣大樓全體區分所有權人。嗣於測量後
    變更為：被上訴人應連帶將台北市○○路42巷16號1樓法定
    空地及其上建違物如附圖所示Ａ，Ｂ、Ｃ部分返還於逸欣大
    樓全體區分所有權人（見本院卷第158頁）。嗣再變更為：
    被上訴人乙○○○、丁○○應將台北市○○路42巷16號1樓
    旁法定空地及其上如附圖所示Ａ、Ｂ、Ｃ部分之違建物返還
    於逸欣大樓全體區分所有權人（見本院卷第229頁）。嗣又
    變更為：被上訴人乙○○○、丁○○應將台北市○○路42巷
    16號1樓旁法定空地及其上如附圖所示Ａ、Ｂ、Ｃ部分之違
    建物返還予上訴人及其他共有人（見本院卷第314頁）。又
    其先位聲明第三項原請求：求被上訴人乙○○○應給付逸欣
    大樓全體區分所有權人新台幣（下同）245,000元及自起訴
    狀繕本送達翌日起至清償日止按年息百分之五計算之利息；
    本項聲明被上訴人之給付，由逸欣大樓全體區分所有權人所
    選任之逸欣大樓管理委員會受領之。嗣變更為：被上訴人乙
    ○○○應按附表分別給付逸欣大廈區分所有權人，及自起訴
    狀繕本送達翌日起至清償日止按年息百分之五計算之利息（
    見本院卷第51頁）。嗣又變更為：被上訴人乙○○○應按附
    表二分別給付如附表一所示選定人，及均自起訴狀繕本送達
    翌日起至清償日止按年息百分之五計算之利息（見本院卷第
    314頁）。又其備位聲明第二項，原請求被上訴人乙○○○
    應將原法院94年度北簡字第10705號判決附圖所示之台北市
    ○○路42巷16號1樓旁法定空地及其上違建物拆除後，將所
    占有土地返還於逸欣大樓全體區分所有權人。嗣變更為：被
    上訴人乙○○○應將如附圖Ａ、Ｂ、Ｃ部分所示之違建物拆
    除，將所占有之土地返還予逸欣大樓全體區分所有權人（見
    本院卷第158頁）。嗣又變更為：被上訴人乙○○○應將如
    附圖Ａ、Ｂ、Ｃ部分所示之違建物拆除，將所占有之土地返
    還予上訴人及其他共有人（見本院卷第314頁）。又其備位
    聲明第三項原請求：被上訴人乙○○○應給付逸欣大樓全體
    區分所有權人245,000元及自起訴狀繕本送達翌日起至清償
    日止按年息百分之五計算之利息；本項聲明被上訴人之給付
    ，由逸欣大樓全體區分所有權人所選任之逸欣大樓管理委員
    會受領之。嗣變更為：被上訴人乙○○○應按附表分別給付
    逸欣大廈區分所有權人，及自起訴狀繕本送達翌日起至清償
    日止按年息百分之五計算之利息（見本院卷第51頁）。嗣再
    變更為：被上訴人乙○○○應按附表二分別給付逸欣大廈區
    分所有權人，及自起訴狀繕本送達翌日起至清償日止按年息
    百分之五計算之利息（見本院卷第229頁）。嗣又變更為：
    被上訴人乙○○○應按附表三分別給付予附表一所示選定人
    ，及自起訴狀繕本送達翌日起至清償日止按年息百分之五計
    算之利息（見本院卷第314頁）。核屬基於同一基礎事實變
    更及減縮應受判決事項之聲明，依民事訴訟法第446條第1項
    、第255 條第1項第2款、第3款，自為法之所許，合先敘明
    。
乙、實體方面：
一、上訴人起訴主張：被上訴人乙○○○之前手楊新民，曾將台
    北市○○路42巷16號1樓房屋（以下稱系爭房屋）出租予訴
    外人甲○○開餐廳，當時系爭房屋旁之法定空地由管委會搭
    有簡易構棚架，作為社區垃圾暫存區使用，甲○○擅將該棚
    架增建成現存之違建物（以下稱系爭違建物），要求管委會
    同意其使用。管委會乃與甲○○簽約約定須按月繳交管理費
    新台幣（下同）8,500元，並約明甲○○撤租搬離時，該違
    建物交由管委會全權處理。嗣甲○○將系爭違建物轉租予訴
    外人陳鵬仁。93年1月間甲○○終止與楊新民間就系爭房屋
    之租約，因陳鵬仁仍在系爭違建物營業，楊新民遂向管委會
    要求改由其續租，惟因多數區分所有權人不同意而作罷。93
    年3、4月間，因陳鵬仁仍於該處營業，楊新民又表示願代陳
    鵬仁繳納每月管理費8500元，故管委會曾向楊新民收取前開
    3、4月份之管理費，惟區分所有權人不同意出租後，即不再
    向楊新民收取管理費，並要求楊新民返還系爭違建物及系爭
    法定空地。嗣被上訴人乙○○○於93年4月18日向楊新民買
    受系爭房屋，並就系爭違建物與陳鵬仁簽訂租約，嗣經管委
    會告知後陳鵬仁乃終止與被上訴人乙○○○之租約。被上訴
    人乙○○○與陳鵬仁間原法院95年簡上字第558號確定判決
    已認系爭違建物坐落於全體區分所有權人共有之法定空地上
    ，被上訴人乙○○○非事實上之處分權人，管委會於與甲○
    ○契約屆期或終止後，有權清理系爭違建物，已具爭點效。
    縱系爭空地之空照圖顯示有建物，亦係舊遮雨棚之屋頂，無
    法作為訴外人楊新民曾於該處興建車庫之證明。台北市政府
    工務局建築管理處函已清楚指明當時查報之違建物必須拆除
    ，且該函附圖所載違建面積，與被上訴人乙○○○主張自楊
    新民買受之違建物，及另案法院履勘現場確認之系爭違建物
    現存面積，均不相符，難認台北市政府工務局建築管理處函
    所指違建物仍存續至今，且即為本件之系爭違建物。系爭違
    建物既非74年即存續至今之違建物，上訴人自得依民法第
    767條、第821條請求被上訴人乙○○○返還。若系爭違建物
    事實上處分權無法認定時，則請求被上訴人乙○○○拆除系
    爭違建物返還土地。另選定人已同意選定上訴人為當事人，
    為全體選定人主張民法第179條之不當得利請求權，而被上
    訴人乙○○○係自95年12月11日起占有系爭土地及違建物，
    並每月向被上訴人丁○○收取35,000元租金，至96年8月起
    訴時已滿7個月，其不當得利至少有245,000元等情，於原審
    先位聲明求為判決：(一)被上訴人應連帶將原法院94年度北簡
    字第10705號判決附圖所示之台北市○○路42巷16號1樓旁法
    定空地及其上違建物返還於逸欣大樓全體區分所有權人。(二)
    被上訴人乙○○○應給付逸欣大樓全體區分所有權人
    245,000元及自起訴狀繕本送達翌日起至清償日止按年息百
    分之五計算之利息；本項聲明被上訴人之給付，由逸欣大樓
    全體區分所有權人所選任之逸欣大樓管理委員會受領之。(三)
    願供擔保，請准宣告假執行。備位聲明求為判決：(一)被上訴
    人乙○○○應將原法院94年度北簡字第10705號判決附圖所
    示之台北市○○路42巷16號1樓旁法定空地及其上違建物拆
    除後，將所占有土地返還於逸欣大樓全體區分所有權人。(二)
    被上訴人乙○○○應給付逸欣大樓全體區分所有權人
    245,000元及自起訴狀繕本送達翌日起至清償日止按年息百
    分之五計算之利息；本項聲明被上訴人之給付，由逸欣大樓
    全體區分所有權人所選任之逸欣大樓管理委員會受領之。(三)
    願供擔保，請准宣告假執行。
二、被上訴人則以：系爭違建物係楊新民於71年買受16號1樓建
    物後所建之車庫，為82年以前之舊違章建築，楊新民將建物
    連同16號1樓房屋出售交付被上訴人乙○○○，由被上訴人
    乙○○○取得事實上處分權。系爭大樓有地上車位及地下車
    位，地上車位即系爭建物由1樓住戶使用，地下車位由其他
    住戶使用，數十年來，全體住戶均無異議，並由管委會每月
    收取系爭建物使用基地之管理費8,500元，足證系爭土地之
    其他共有人已默示同意楊新民有權專用系爭建物之基地而成
    立分管契約之事實。若無成立分管，嗣管委會亦與楊新民協
    議將系爭建物退縮30公分，自93年5月起楊新民每月須繳租
    金1萬元，亦已成立租賃關係。乙○○○買受系爭1樓房屋及
    系爭建物，經楊新民指示交付後將系爭建築物繼續出租予陳
    鵬仁。楊新民依上開分管契約及租賃契約有權使用系爭房屋
    之基地，被上訴人乙○○○依買賣關係受讓系爭建物，該分
    管契約及租賃契約仍繼續存在，非無權占有，上訴人請求被
    告乙○○○拆除、返還房屋及其基地，及請求不當得利，為
    無理由等語，資為抗辯。
三、原審判決：駁回上訴人之訴及其假執行之聲請，上訴人不服
    提起上訴，其上訴聲明為：先位聲明：(一)原判決廢棄。(二)被
    上訴人乙○○○、丁○○應將系爭房屋旁如附圖所示Ａ、Ｂ
    、Ｃ部分違建物及占有之土地返還予上訴人及其他共有人。
    (三)被上訴人乙○○○應分別給付附表一之選定人如附表二所
    示金額，並均自起訴狀繕本送達翌日起至清償日止按年息百
    分之五計算之利息。(四)願供擔保，請准宣告假執行。備位聲
    明：(一)原判決廢棄。(二)被上訴人乙○○○應將系爭房屋旁如
    附圖所示Ａ、Ｂ、Ｃ部分建物拆除將之土地返還予上訴人及
    其他共有人。(三)被上訴人乙○○○應分別給付附表一選定人
    如附表三所示之金額，並均自起訴狀繕本送達翌日起至清償
    日止按年息百分之五計算之利息。(四)願供擔保，請准宣告假
    執行。被上訴人答辯聲明為：上訴駁回，第二審訴訟費用由
    上訴人負擔。如受不利之判決，請准供擔保宣告免予假執行
    。
四、本件經依民事訴訟法第463條、第270條之1第1項第3款規定
    ，整理兩造不爭執事項並協議兩造簡化爭點為：
（一）兩造不爭執事項：
  １、系爭台北市○○路42巷16號1樓房屋旁之違建物所占用之
      台北市○○區○○段二小段431地號土地，為逸欣大廈之
      法定空地，屬全體區分所有權人所共有。
  ２、訴外人楊新民原為系爭房屋之所有權人，嗣於93年4月18
      日與被上訴人簽訂不動產買賣契約，將系爭房屋及系爭屋
      旁之系爭違建物售予被上訴人乙○○○。
  ３、訴外人甲○○原向楊新民承租系爭房屋，嗣於91年4月12
      日與逸欣大廈管理委員會簽立契約書，約定甲○○每月繳
      納管理費8,500元，管委會同意系爭房屋與車道出入口間
      之系爭違建物由甲○○管理使用。甲○○嗣於92年6月9日
      將系爭違建物出租予訴外人陳鵬仁。
  ４、93年1月甲○○終止與楊新民就系爭房屋之租賃關係，楊
      新民曾於93年3.4月各繳納系爭違建物之管理費8500元予
      管委會。陳鵬仁則自93年1月9日起向楊新民承租系爭違建
      物，並於被上訴人乙○○○向楊新民買受系爭房屋後，繼
      續向被上訴人乙○○○繳付租金，嗣經逸欣大廈管理委員
      會告知後，乃自93年7月起不再繳納租金予被上訴人乙○
      ○○。
  ５、被上訴人乙○○○於94年間起訴請求陳鵬仁遷讓返還系爭
      違建物、給付積欠之租金、及至遷讓交還建物之日止相當
      於五倍租金之違約金，並請求確認逸欣大廈管理委員會對
      於系爭違建物之使用及收益權不存在。陳鵬仁則反訴請求
      被上訴人乙○○○返還押租金。經原法院台北簡易庭以94
      年度北簡字第10705號判決陳鵬仁應返還系爭違建物及給
      付積欠之租金，而駁回被上訴人乙○○○其餘之訴。被上
      訴人乙○○○及陳鵬仁均就其敗訴部分提起上訴，經原法
      院以95年度簡上字第558號認系爭違建物非楊新民所原始
      起造，被上訴人乙○○○無事實上之處分權，陳鵬仁得終
      止租賃契約，被上訴人乙○○○不得請求租金及違約金，
      並應返還陳鵬仁押租金，惟陳鵬仁亦應返還系爭違建物予
      被上訴人乙○○○以回復原狀，並以無確認利益駁回被上
      訴人乙○○○對於逸欣大廈管理委員會之上訴確定。
  ６、被上訴人乙○○○、丁○○占有系爭房屋與車道出入口間
      系爭違建物的範圍，如台北市政府地政處土地開發總隊鑑
      定圖a、b、c三部分所示。
（二）兩造爭點：
  １、被上訴人乙○○○就系爭違建物有無所有權或事實上處分
      權？
  ２、被上訴人乙○○○就系爭違建物所在土地，有無基於分管
      或租賃契約而得占有使用之合法權源？
  ３、被上訴人丁○○占有使用系爭違建物，是否為無權占有？
  ４、上訴人可否依民法第767條、第821條規定，請求被上訴人
      乙○○○與丁○○返還系爭違建物及其土地予上訴人及其
      他共有人？或請求被上訴人乙○○○將系爭違建物拆除將
      占用之土地返還予上訴人及其他共有人？
  ５、上訴人可否請求被上訴人乙○○○給付相當於租金之不當
      得利？及其數額？
五、茲就上開爭點，析述本院得心證之理由如下：
（一）被上訴人乙○○○就系爭違建物有無所有權或事實上處分
      權？
  １、查被上訴人乙○○○於93年4月18日與訴外人楊新民訂立
      不動產買賣契約書，向楊新民買受坐落系爭台北市○○路
      42巷16號1樓房屋與其坐落基地及房屋旁之系爭違建物，
      有不動產買賣契約書在卷可稽（見原審卷第63至69頁）。
      而「房子是在71年買的，住了五年才搬走，我買的時候那
      邊是空地，放了幾個垃圾桶，給人家放垃圾，我跟主任委
      員建議說建一個垃圾，其他的部分讓我作成車庫，我還做
      了一個水泥的箱子，其他部分是作成車庫，我住在那邊時
      一直是車庫，我還做了電動的門，我搬走後租給一家公司
      ，他們也是當車庫，最後才是老六」、「地是斜長型的，
      我作車庫的旁邊有一個小小的地方放垃圾，是用水泥做的
      一個箱丞，有門可以打開丟垃圾」、「屋頂是我蓋的，水
      泥箱和車庫都是我出錢蓋的」、「他是斜的畸零地，右邊
      靠著我們的牆壁，所以我沒有做，另一邊我作鐵欄杆，屋
      頂是塑膠材質，前面還有電動鐵門」「後來租給另一家公
      司，是作便當那類的公司，好像是專門外送便當的，都是
      他在使用當送貨停車的地方，最後才是老六承租。老六承
      租中間經營不是很好，他就把車庫的部分就分租給陳鵬仁
      ，老六到93年2月經營不好要解約，解約後我們就把車庫
      及陳鵬仁租的水果攤再整修一次」等情，已據楊新民於原
      法院95年度簡上字第558號96年1月18日準備程序期日結證
      在卷，業經本院調取上開案件查閱無訛，並有上開準備程
      序筆錄在卷可稽（見本院卷第326至329頁）。又楊新民確
      於72年2月22日遷入設籍於系爭房屋，有戶籍謄本在卷可
      稽（見原審卷第62頁），而台北市政府工務局建築管理處
      曾於74年8月19日發函通知楊新民之配偶李欣一，表示其
      於系爭房屋旁空地之違建，經於74年8月15日勘查認定必
      須拆除，拆除範圍為鐵架、浪板、磚造一層高2.6公尺，
      面積約10.5坪，有台北市政府工務局建築管理處74年8月
      19日以北市工建（查）字第335439函及違建認定範圍圖在
      卷可稽（見原審卷第80至81頁），足見被上訴人乙○○○
      之前手楊新民與其配偶林欣一，於74年間即已於系爭空地
      上以鐵架、浪板及磚搭蓋完成高2.6公尺面積約10.5坪之
      違建。又被上訴人所提80年8月15日航空攝影、82年6月測
      製之空照圖應係向該局所申請之測繪圖，圖上螢光筆標示
      有建物存在，且標示斜線是私自加蓋違建，該違建於74年
      查報後，並無至現場執行的記錄，故此違建一直都存在，
      而且台北市政府84年又規定84年以前的違建為既存違建，
      拍照列管緩拆等情，已據證人即台北市政府都市發展局承
      辦人關崇仁結證在卷（見原審卷第99頁）。鑑定人即行政
      院農業委員會林務局測量所人員陳逸彥就被上訴人向行政
      院農業委員會林務局農林航空測量所購得之系爭違建物位
      置之連號立體圖，亦證稱82年10月26日之照片車道旁邊從
      照片陰影有個小建物存在，85年10月28日照片道路交叉轉
      角從屋頂的顏色可以判斷有建物存在等語（見原審卷第
      115頁背面），互核相符。台北市建築管理處亦函稱台北
      市○○路42巷16號1樓旁之違建，台北市建築管理處74年
      即已有案，已按台北市違章建築處理要點第24點既存違建
      規定，於92年7月21日拍照列管在案，有台北市建築管理
      處97年4月10日北市都建查字第09766266800號函在卷足憑
      （見原審卷第82頁），系爭違建物既於74年即已有案，復
      於92年7月21日拍照列管，而無拆除之記錄，足見74年遭
      查報之違建物迄未被拆除。參諸92年6月1日甲○○與陳鵬
      仁間，及93年1月間楊新民與陳鵬仁間之就系爭違建物之
      租賃契約，均載明租賃標的物為「台北市○○路42巷16號
      右邊停車位改為店面約5坪」，有房屋租賃契約書在卷足
      憑（見原法院北簡卷第56至60頁），被上訴人乙○○○前
      手楊新民所稱其原於系爭土地上建車庫，供停車使用，應
      屬非虛。被上訴人抗辯系爭違建物應係其前手楊新民所搭
      建，並自74年存續至今，尚非無據。
  ２、上訴人雖主張被上訴人乙○○○就系爭違建物並無事實之
      處分權乙節，業經原法院95年度簡上字第558號確定判決
      認定在案，就此已有爭點效云云。惟查，爭點效係指法院
      於確定判決理由中，就訴訟標的以外當事人主張之重要爭
      點，本於當事人辯論之結果，已為判斷時，除有顯然違背
      法令之情形，或當事人已提出新訴訟資料，足以推翻原判
      斷之情形外，同一當事人就該重要爭點所提起之他訴訟中
      ，法院及當事人對該重要爭點之法律關係，皆不得任作相
      反之判斷或主張之謂（最高法院92年度台上字第167號判
      決意旨參照）。是必同一當事人間之訴訟，始有爭點效之
      適用。查原法院95年度簡上字第558號確定判決雖認被上
      訴人乙○○○就系爭違建物無事實上處分權，惟此係就訴
      外人陳鵬仁可否依民法435條規定終止契約之爭點，所為
      之判斷，業經本院調取上開案件卷宗查閱無訛。上訴人並
      非上開案件之當事人，上開確定判決所為判斷，於本件並
      無爭點效，上訴人主張兩造就此已有爭點效，被上訴人及
      法院應受原法院95年度簡上字第558號判決確定所為判斷
      之拘束，並無可取。
  ３、上訴人雖又以證人陳逸彥已證稱系爭法定空地於83年6月
      24日拍攝之空照圖上一片空白，無建物存在，主張74年遭
      查報之違建物早不存在云云，查，陳逸彥就原審提示83年
      6月24日空照圖詢及空照圖標示位置是否有建物存在時，
      答稱「好像沒有」，惟其亦陳稱「這些圖沒辦法判讀，會
      有誤差，建議當事人再買連號立體圖」、「連號立體圖如
      果有陰影存在時可否判讀，不敢肯定」等語（見原審卷第
      98頁背面），且經再提示林務局航空測量所於82年及85年
      所拍攝之照片，則證稱「82年10月26日之照片車道旁邊從
      照片陰影有個小建物存在，85年10月28日照片道路交叉轉
      角從屋頂的顏色可以判斷有建物存在」等語（見原審卷第
      115頁背面），上訴人以此主張74年遭查報之違建物早不
      存在，應非可取。
  ４、上訴人雖主張台北市政府工務局建築管理處函已清楚指明
      當時查報之違建物必須拆除，且該函附圖所載違建面積，
      與被上訴人乙○○○主張自楊新民買受之違建物，及另案
      法院履勘現場確認之系爭違建物現存面積，均不相符，難
      認台北市政府工務局建築管理處函所指違建物仍存續至今
      ，且即為本件之系爭違建物云云。惟查，系爭違建物於74
      年間於台北市建築管理處即有案，復於於92年7月21日拍
      照列管，但迄無拆除之記錄，已如前述，難認楊新民及其
      配偶於74年間完成之違建物，業遭主管機關拆除。又查被
      上訴人乙○○○與楊新民之買賣契約並無記載違建之面積
      ，有不動產買賣契約在卷可稽（見原審卷第63至66頁），
      又另案法院並未履勘現場，亦未測量系爭違建物之面積，
      而係逕以被上訴人乙○○○所提手繪之位置簡圖而為判決
      ，業經本院調取上開案件查閱無訛，並有另案原法院台北
      簡易庭94度北簡字第10705號判決在卷足憑（見原法院96
      年度北簡字第49430號卷第10至18頁），又74年台北市政
      府工務局建築管理處函查報違建函載違建面積約10.5坪，
      有該處74年8月19日北市工建（查）字第33439函在卷可稽
      （見原審卷第80頁），核與本院測量系爭違建物Ａ、Ｂ、
      Ｃ部分之面積合計36.41平方公尺（折合11.01坪），雖有
      些微差異，惟74年違建查報函既載違建面積為「約10.5坪
      」，足見亦非經仔細測量計算後之精確數據，且歷經20多
      年，系爭違建物之面積亦難免因整理修葺而有所變化，上
      訴人亦自承系爭違建物係逐次整修而成目前狀態，則縱其
      面積與74年查報違建時，略有差異，亦無礙於建物之同一
      性，上訴人以此主張系爭違建物非台北市政府工務局建築
      管理處函所指違建物仍存續至今之違建，應非可取。
  ５、又上訴人雖引住戶朱春富、陳玲瑜、洪金葉、林本於另件
      原法院95年度簡上字第588號事件之證言，及證人丙○○
      於本院之證詞，主張系爭違建係訴外人甲○○（即老六）
      以管委會搭建之簡易棚架改建完成云云，其訴訟代理人徐
      履冰律師亦陳稱「我在民國八十三年搬到該處時，王先生
      （甲○○）已經在那裡的十六號一樓營業開餐廳，但直到
      87、88年之間成立管委會時，簽約給管理顧問公司，垃圾
      由顧問公司處理，那個簡單的棚架就空出來，甲○○才藉
      這個機會擴大改建並加以利用的」等語（見本院卷第162
      頁背面），惟查：(一)逸欣大樓住戶洪金葉於另件原法院95
      年度簡上字第588號雖證稱「81年底進住，當時16號旁邊
      空地是做集中垃圾使用的，上面有棚子遮著。我搬來的隔
      年接任主任委員，得知垃圾那邊會積水，所以就加了屋頂
      」等語（見本院卷第324至325頁），林玲瑜亦證稱其於76
      年6月6日搬到逸仙路11號7樓居住時，系爭房屋旁空地是
      放垃圾的地方，因下雨天管理員整理不便，才搭了屋頂等
      語（見本院卷第318），惟其等證言經核均與台北市政府
      工務局建築管理處74年8月19日函所載，系爭空地於74年
      間即已以鐵架、浪板及磚搭蓋違等情不符。(二)逸欣大樓住
      戶朱富春於上開案件審理中雖證稱「72年開始住於16號7
      樓，進住時16號旁邊空地不是建築物，是一個小小的棚子
      ，我們把垃圾都堆在那邊，不知過了幾年，旁邊搭了一個
      東西好像在營業，後來知道是老六，是出租了，他整理了
      一下，在賣東西」等語（見本院卷第321至322頁），惟此
      僅能證明甲○○向人承租該處營業，無法證明系爭違建為
      其所搭蓋。(三)逸欣大樓住戶林本於上開案件審理中雖證稱
      「70年剛去那邊時16號1樓旁邊的空地是空的，什麼都沒
      有。何時開始有建物我忘了，當時管理委員會垃圾就放在
      那邊，因為垃圾會臭，管委會做了一個簡單的雨棚。後來
      老六是作餐廳的，他來了以後就做擴建，門面移出去一公
      尺多，也在旁邊空地蓋了屋頂，當倉庫使用」等語（見原
      審卷第47頁），證人丙○○亦證稱「原來十六號旁邊都是
      空地，大概老六來以後才蓋鐵皮屋，放冷氣水塔，還有讓
      住戶放垃圾，當時鐵皮屋沒有門，上面有蓋子。」「（問
      ：老六何時在開始在此處營業？）詳細時間記不得了，不
      過應該是在81年之前」等語（見本院卷第181頁背面），
      惟系爭空地於74年間即有鐵皮違建，且楊新民當時尚設籍
      居住於系爭房屋，足見楊新民嗣將系爭房屋出租時，鐵皮
      違建已搭蓋完成，證人丙○○證稱甲○○承租前原是空地
      ，承租後始搭建鐵皮屋，時間約在81年之前，與系爭土地
      於74年即有違建存在之事實不符，亦與上訴人訴訟代理人
      所稱87、88年間甲○○始將簡易棚架改建成系爭違建物云
      云不符。上訴人引上開證人證言主張系爭違建係訴外人甲
      ○○改建完成，並無足取。
  ６、上訴人雖以被上訴人於另案曾具狀表示「系爭房屋1樓之
      原所有權人楊新民曾將一樓房屋包括一樓之車庫出租訴外
      人甲○○，甲○○將一樓之車庫修建成系爭建物出租被告
      陳鵬仁」，主張被上訴人已承認系爭建築物係由甲○○改
      建完成之事實云云。惟查被上訴人係於93年4月18日始向
      楊新民買受系爭16號1樓房屋及系爭違建，則系爭違建如
      何建成及其經過情形，自以楊新民較為清楚，而楊新民就
      此已於另案證稱「屋頂是我蓋的，右邊靠著我們的牆壁，
      另一邊作鐵欄杆，屋頂是塑膠材質，前面還有電動鐵門」
      、「老六承租中間經營不是很好，他就把車庫部分分租給
      陳鵬仁，老六到93年2月經營不好要解約，解約後我們就
      把車庫及陳鵬仁租的水果攤再整修一次，車庫也重新整修
      過」等語，難認系爭鐵皮屋係由甲○○整建完成。況按動
      產因附合而為不動產之重要成分者，不動產所有人，取得
      動產所有權，民法第811條定有明文。楊新民既依原有牆
      壁築造屋頂、鐵門完成系爭鐵皮屋，已足避風雨，而達經
      濟上使用之目的，該鐵皮屋即屬土地之定著物，楊新民並
      已取得其所有權，縱嗣後甲○○有略加整修於系爭鐵皮屋
      所有權之歸屬亦無影響。
  ７、上訴人雖又以楊新民於與被上訴人乙○○○之買賣契約書
      標的物現況說明書「增建部分是否曾被拆除或接獲過拆除
      通知」上勾選「否」，主張系爭違建物非74年遭查報之違
      建云云，惟查，當事人於買賣標的物之現況說明，非必為
      真實，此亦為買屋糾紛層出不窮之原因，楊新民於上開現
      況說明勾選否，或為日久遺忘，或有意隱瞞，非可以遽認
      系爭違建物確未曾接獲拆除通知，而非74年遭查報之違建
      ，而74年遭查報之違建，既查無拆除記錄，自仍存在，而
      於系爭空地上復無另一違建存在，則依常情判斷系爭鐵皮
      屋與74年遭查報之違建，應屬同一。上訴人以被上訴人乙
      ○○○於另案之書狀，主張系爭鐵皮屋非74年遭查報之違
      建，應非可取。
  ８、上訴人雖又以系爭違建物之水、電錶均由公共水電錶中分
      出，主張系爭違建物係由甲○○將簡易之遮雨棚架改建成
      現貌云云，惟查，系爭違建物之水、電錶固均由公共水、
      電錶中分出，而須每月繳納水電費予管委會，惟水、電錶
      是否獨立設置，與違建物是何人修建無涉。且甲○○承租
      前系爭違建物遭查報時，已為以鐵架、浪板及磚修築建物
      ，上訴人以此主張系爭違建物係由甲○○將簡易之遮雨棚
      架改建而成，並無足取。
  ９、上訴人雖另主張93年4月18日逸欣大廈第6屆管理委員會第
      2次會議記錄僅記載「水果攤的鐵皮屋經建管處判定是舊
      違建」，並未敘明系爭違建物是何人建造，且台北市政府
      工務局92年10月2日函請甲○○自行拆除系爭違建物搭蓋
      於水溝蓋上之部分，主張系爭違建物之事實上處分權屬甲
      ○○云云，查92年10月2日台北市政府工務局雖因當時系
      爭違建物係由甲○○占有使用，而發函請甲○○配合改善
      ，惟依93年4月18日逸欣大廈第6屆管理委員會第2次會議
      記錄所載，管理委員會就此係與楊新民協商，經雙方達成
      水果攤退縮30公分之協議，有該會議記錄在卷足憑（見原
      法院台北簡易庭96年度北簡字第49430號卷第64頁），若
      甲○○確係系爭違建物之所有權人或有事實上處分權之人
      ，管理委員自無不與其協商，反與楊新民協商之理。管理
      委員會既係與楊新民協商系爭違建物退縮30公分，更足認
      系爭違建物之所有權屬楊新民所有。而楊新民已依與被上
      訴人乙○○○之不動產買賣契約書，將系爭違建物之事實
      上處分權讓與被上訴人乙○○○，則被上訴人乙○○○就
      系爭違建物自有事實上之處分權。
（二）被上訴人乙○○○就系爭違建物所在土地，有無基於分管
      或租賃契約而得占有使用之合法權源？
  １、被上訴人乙○○○主張系爭大樓有地上車位及地下車位，
      系爭違建物所在土地原為地上車位所在，地上車位由1樓
      住戶使用，地下車位則由其他住戶使用，數十年來全體住
      戶均無異議，系爭土地之其他共有人已默示同意楊新民有
      排他專用系爭違建物所在土地，而成立分管契約等語，惟
      為上訴人所否認，查，系爭違建物所在土地原設計雖係供
      停車位使用，有系爭大樓壹層竣工平面圖在卷可稽（見本
      院卷第187頁），惟上訴人否認系爭空地確實有供停車位
      使用，楊新民於另案亦證稱「我買的時候那邊是空地，放
      了幾個垃圾桶，給人家放垃圾，我跟主任委員建議說建一
      個垃圾（箱），其他部分讓我作成車庫，我還做了一個水
      泥箱子，其他的部分是作成車庫，丟垃圾只是一個很小的
      部分」等語（見本院卷第327頁），足證系爭大廈興建完
      成後，並未以系爭違建物所在土地作為停車位使用，亦未
      分歸楊新民即系爭房屋住戶專有使用，而係供大樓住戶堆
      放垃圾之處。又楊新民遷入後向跟主任委員建議於系爭土
      地上建一個垃圾箱，其他部分讓她作成車庫，已據其證述
      如前，而參諸92年6月1日甲○○與陳鵬仁間，及93年1月
      間楊新民與陳鵬仁間之就系爭違建物之租賃契約，均載明
      租賃標的物為「台北市○○路42巷16號右邊停車位改為店
      面約5坪」，有房屋租賃契約書在卷足憑（見原法院北簡
      卷第56至60頁），可認楊新民確曾於管理委員會主任委員
      同意下，一度將系爭違建物所在土地供作停車位使用。被
      上訴人未舉證證明當時同意楊新民於系爭違建物所在土地
      上搭建車庫之主任委員，有代表土地所有權人與楊新民達
      成協議之權利，是亦難以主任委員之同意而得認系爭違建
      物所在土地之共有人，已就該土地之使用與楊新民成立分
      管契約。
  ２、惟按共有物分管之約定，不以訂立書面為要件，亦不以共
      有人明示之意思表示為限，共有人默示之意思表示，亦包
      括在內。所謂默示之意思表示，係指依共有人之舉動或其
      他情事，足以間接推知其效果意思者而言。是倘共有人間
      實際上劃定使用範圍，對各自佔有管領之部分，互相容忍
      ，對於他共有人使用、收益，各自佔有之土地，未予干涉
      ，已歷有年所，即非不得認有默示分管契約之存在（最高
      法院83年度台上字第1377號、87年度台上字第1359號判決
      意旨參照）。查系爭違建物所在台北市○○區○○段一小
      段431地號土地為逸欣大廈所屬建築基地之一部分，為逸
      欣大廈之法定空地，其所有權為建物區分所有權人所共有
      ，有土地登記簿謄本及台北市政府地政處土地開發總院隊
      鑑定圖在卷可稽（見本院卷第69至85頁、第152頁）。又
      查系爭違建物所在土地，於74年間遭查報前，被上訴人乙
      ○○○之前手楊新民及其配偶林欣一即於其上搭蓋建做為
      車庫使用，嗣又逐步整修成目前狀況，已如前述，雖證人
      丙○○證稱承租系爭系爭違建物之甲○○於81年間與住戶
      間曾有糾紛云云（見本院卷第181頁背面），惟其糾紛是
      否與系爭違建物所在土地之可否使用有關，或僅係使用情
      形如維持整潔等之爭議，則未據證人說明，而除此之外，
      於本件爭議之前並無其他土地所有權人就系爭土地之使用
      所有爭議之資料，土地共有人間就系爭空地之使用方式，
      是否已有分管之默示，即非無疑。
  ３、上訴人雖引丙○○之證言，主張因甲○○因將遮棚改建成
      系爭違建物與住戶發生爭執，而與管理委員會協議訂立契
      約書云云，惟查證人丙○○所證甲○○與住戶發生爭執之
      時間為81年，而甲○○係於91年4月12日始與逸欣大廈管
      理委員會簽立契約書，有契約書在卷可稽（見原法院北簡
      卷第35頁），兩者相距10年，上訴人引證人丙○○證言，
      主張甲○○因與住戶發生爭執，而與管理委員會簽立契約
      書，應非可取。況該契約書僅約定甲○○就系爭違建物應
      為如何之使用，則甲○○縱曾與住戶發生爭執，亦可能僅
      係對於使用情形之爭執，而難認係關於可否使用系爭土地
      之爭議。且88年2月1日逸欣大廈區分所有權會議決議通過
      之逸欣大廈規約第1條第1項約定「本規約效力及於本公寓
      大廈全體區分所有權人及住戶。」，第2條第1項第2款約
      定「本公寓大廈法定空地、樓頂平臺為共用部分……」、
      第2條第2項約定「前項一、二所指共用部分，於本規約定
      前已存在之使用事實，在不違反環境衛生、公共安全及相
      關消防法令之範圍內，於行政主管機關未為任何處理前暫
      時維持現狀」，有逸欣大廈規約在卷足憑（見本院卷第87
      頁）。而於逸欣大廈規約訂定前，系爭土地上即搭蓋有系
      爭違建物，訴外人甲○○並利用該處營業，業經逸欣大廈
      住戶朱春富、陳玲瑜、洪金葉、林本於原法院95年度簡上
      字第588號審理中證述屬實（見本院卷第317至325頁），
      並經證人丙○○於本院證述相符（本院卷第181頁背面）
      ，足見系爭土地上搭蓋有系爭違建物做為營業使用，為規
      約訂定前已存在，且為逸欣大樓住戶亦即系爭土地共有人
      所知悉之事實，區分所有權人會議決議通過之規約上既定
      明對於法定空地等共用部分於規約定前已存在之使用事實
      ，暫時維持原狀，足見88年間規約成立時全體區全所有權
      人即系爭土地全體共有人已經由規約之通過，同意維持現
      狀，即同意由被上訴人乙○○○之其前手楊新民繼續使用
      ，被上訴人抗辯土地共有人間就系爭空地之使用，已有分
      管之默示，應為可取。
  ４、上訴人雖以楊新民於與被上訴人乙○○○之買賣契約書標
      的物現況說明「是否有其他分管協議」項上勾選「否」，
      主張就系爭違建物所在土地並無分管協議存在云云，惟查
      系爭土地共有人就系爭土地之使用，並無書面之分管協議
      ，實難期一般未具法律專業之人士，對於默示分管之情形
      ，能為精確之法律關係之描述，本件雖無書面之分管協議
      ，惟全體共有人既已經由通過逸欣大廈規約之約定，同意
      維持原有狀態，由系爭16號1樓房屋區分所有權人繼續使
      用，則自不得以楊新民於買賣契約書標的物現狀說明上勾
      選無分管協議，即逕認土地所有人就系爭土地之使用，無
      分管之默示合意存在。
  ５、又按共有人於與其他共有人訂立共有物分割或分管之特約
      後，縱將其應有部分讓與第三人，其分割或分管契約，對
      於受讓人仍繼續存在（最高法院48年台上字第1065號判例
      意旨照），系爭土地共有人既已於88年2月1日，經由決議
      通過逸欣大廈規約之方式，就系爭土地之使用，成立分管
      之默示，則被上訴人乙○○○自楊新民受讓成為系爭土地
      共有人後，該分管協議對於被上訴人乙○○○自仍繼續存
      在。被上訴人乙○○○既係基於分管之協議占有使用系爭
      違建物所在土地，自非無權占有。至於其後甲○○與逸欣
      大廈管理委員會訂立契約書，同意於契約期滿後將地上物
      清除交還管理委員會，為屬對於非其所有物之無權處分，
      對被上訴人乙○○○不生效力，被上訴人乙○○○於93年
      1月甲○○終止租約後，雖曾繳納93年3、4月之管理費予
      逸欣大廈管理委員會，則為被上訴人乙○○○是否應繳納
      系爭違建物之管理費予逸欣大廈管理委員會之另一問題，
      與被上訴人乙○○○基於默示分管協議，占有使用系爭違
      建物所在土地無影響，併此敘明。
（三）被上訴人丁○○占有使用系爭違建物，是否為無權占有？
      查被上訴人丁○○係向被上訴人乙○○○承租而占有使用
      系爭違建物，為兩造所不爭。而被上訴人乙○○○就系爭
      違建物有事實上之處分權，有權占有處分系爭違建物，已
      如前述，則其將系爭違建物出租交付予被上訴人丁○○，
      被上訴人丁○○自亦係有權占有。
（四）上訴人可否請求被上訴人乙○○○與丁○○返還系爭違建
      物及其土地予逸欣大廈全體區分所有權人？或請求被上訴
      人乙○○○將系爭違建物拆除將占用之土地返還予逸欣大
      廈全體區分所有權人？
  １、被上訴人乙○○○係基於默示分管協議，占有使用系爭違
      建物所在土地，且就系爭違建物有事實上之處分權，被上
      訴人丁○○向被上訴人乙○○○承租占有使用系爭違建物
      亦屬有權占有，已如前述，則上訴人主張被上訴人乙○○
      ○、丁○○為無權占有，請求其二人返還系爭違建物及其
      所在土地予上訴人及其他共有人，即屬無據。
  ２、又被上訴人乙○○○係基於默示之分管協議占有使用系爭
      違建物所在土地，並非無權占有，則上訴人請求被上訴人
      乙○○○系爭違建物拆除將占用之土地返還予上訴人及其
      他共有人，亦屬無據。
（五）上訴人可否請求被上訴人乙○○○給付相當於租金之不當
      得利？及其數額？
      被上訴人乙○○○既係基於默示分管協議而占有使用系爭
      違建物所在土地，並對於系爭違建物既有事實上之處分權
      ，則其占有使用系爭違建物及其所在土地，非無法律上之
      原因，上訴人主張被上訴人乙○○○應給付相當於租金之
      不當得利，即屬無據。
六、綜上所述，本件上訴人主張被上訴人乙○○○對於系爭違建
    物亦無事實上處分權，亦無占有使用系爭違建物所在土地之
    合法權源，被上訴人丁○○占有使用系爭違建物，亦屬無權
    占有，為不足採。被上訴人抗辯被上訴人乙○○○係基於默
    示分管協議占有系爭違建物所在土地，並自系爭違建物所有
    權人楊新民受讓系爭違建物之事實上處分權，被上訴人乙○
    ○○及向其承租系爭違建之被上訴人丁○○均屬有權占有，
    尚屬可信。從而，上訴人依共有物返還請求權及不當得利之
    法律關係，先位聲明請求(一)被上訴人乙○○○、丁○○應將
    系爭房屋旁如附圖所示Ａ、Ｂ、Ｃ部分違建物及所占之土地
    返還予上訴人及其他共有人。(二)被上訴人乙○○○應分別給
    付附表一選定人如附表二所示之不當得利，並均自起訴狀繕
    本送達翌日起至清償日止按年息百分之五計算之利息。備位
    聲明請求(一)被上訴人乙○○○應將系爭房屋旁如附圖所示Ａ
    、Ｂ、Ｃ部分建物拆除將之土地返還予上訴人及其他共有人
    。
    (二)被上訴人乙○○○應分別給付附表一選定人如附表三所示
    之不當得利，並均自起訴狀繕本送達翌日起至清償日止按年
    息百分之五計算之利息，為無理由，不應准許。其假執行之
    聲請亦失所附麗，應併予駁回。原審為上訴人敗訴之判決，
    及駁回其假執行之聲請，並無不合。上訴意旨指摘原判決不
    當，求予廢棄改判，為無理由，應予駁回。
七、本件事證已臻明確，兩造其餘之攻擊防禦方法及所提證據，
    經審酌後認均無礙判決之結果，爰不予一一論述。
八、據上論結，本件上訴為無理由，依民事訴訟法第449條第1項
    、第78條、第85條第1項前段，判決如主文。
中    華    民    國    98    年    7     月    28    日
                    民事第三庭
                        審判長法  官  林敬修
                              法  官  吳青蓉
                              法  官  張靜女
正本係照原本作成。
如不服本判決，應於收受送達後20日內向本院提出上訴書狀，其
未表明上訴理由者，應於提出上訴後20日內向本院補提理由書狀
（均須按他造當事人之人數附繕本）上訴時應提出委任律師或具
有律師資格之人之委任狀；委任有律師資格者，另應附具律師資
格證書及釋明委任人與受任人有民事訴訟法第466條之1第1項但
書或第2項（詳附註）所定關係之釋明文書影本。
中    華    民    國    98    年    7     月    28    日
                              書記官  蕭麗珍
附註：
民事訴訟法第466條之1（第1項、第2項）：
對於第二審判決上訴，上訴人應委任律師為訴訟代理人。但上訴
人或其他法定代理人具有律師資格者，不在此限。
上訴人之配偶、三親等內之血親、二親等內之姻親，或上訴人為
法人、中央或地方機關時，其所屬專任人員具有律師資格並經法
院認為適當者，亦得為第三審訴訟代理人。

司法院資訊處製作；財團法人民間司法改革基金會備份。
